臺灣高等法院刑事判決　　　　　　　　 94年度上訴字第345號
上　訴　人　臺灣臺北地方法院檢察署檢察官
被　　　告　甲○○
上列上訴人，因被告偽造文書案件，不服臺灣臺北地方法院９３
年度訴字第１３９４號，中華民國９３年１２月２１日第一審判
決（起訴案號：臺灣臺北地方法院檢察署９３年度偵字第１５２
６７號、第８０１４號、第８０１５號），提起上訴，本院判決
如下：
    主  文
上訴駁回。
    理  由
一、公訴意旨略以：被告甲○○明知張增光於民國八十年一月一
    日起至同年八月三十一日止，並未在周余蘭英所經營之上允
    營造股份有限公司（下稱上允公司）工作，竟於八十年十二
    月底偽造張增光之署押於工資憑據上，向上允公司支領薪資
    新臺幣（下同）八萬元，並使上允公司不知情之會計人員憑
    以製作張增光之各項所得扣繳暨免扣繳憑單，足生損害於張
    增光及稅捐稽徵機關對於稅捐稽徵業務之正確性。復基於偽
    造文書之概括犯意，明知王張明於八十二年一月一日起至同
    年十二月三十一日止，並未在沈權利所經營之合興建設股份
    有限公司（下稱合興公司）及莊太平所經營之協源營造有限
    公司（下稱協源公司）工作，而楊正漢於相同時間內，並未
    在林斯基所經營之端儀營造工程有限公司（下稱端儀公司）
    工作，竟於八十二年十二月底，連續偽造王張明、楊正漢之
    署押於工資憑據上，向合興公司、協源公司、端儀公司各支
    領二十萬元、二十萬元及二十萬五千二百元，並使上開三家
    公司不知情之會計人員憑以製作王張明、楊正漢之各項所得
    扣繳暨免扣繳憑單，足生損害於王張明、楊正漢及稅捐稽徵
    機關對於稅捐稽徵業務之正確性。因認被告涉犯刑法第二百
    十六條、第二百十條行使偽造私文書罪等語。
二、按案件曾經判決確定者，應諭知免訴之判決，刑事訴訟法第
    三百零二條第一款定有明文。又訴訟上所謂一事不再理之原
    則，關於實質上一罪或裁判上一罪，亦均有其適用，最高法
    院六十年臺非字第七七號著有判例可參。
三、本院查：
（一）本件被告甲○○於八十年間，為營造商包商工頭陳新有僱
      用之工人，而陳新有於該年度轉包上允公司所承作之臺北
      縣國民小學教室、廁所等修繕工程，而被告明知曾羅慶於
      八十年六月至十二月間未受陳新有所僱用，亦未向陳新有
      或上允公司領得薪資七萬元，復明知陳新有收取他人國民
      人八十年度之綜合所得稅，竟與陳新有基於犯意聯絡，於
      八十年十二月間，在臺北縣三重市信義公園處，持曾羅慶
      以一千五百元之代價交由陳新有憑向上允公司填報請領工
      資，並填寫曾羅慶領取上允公司所發八十年六月至十二月
      薪資七萬元之工資所得扣繳憑單卡，陳新有並一次蓋用曾
      羅慶之印文七枚，且以曾羅慶名義按捺指印一枚於該工資
      所得扣繳憑單卡上後，由陳新有切結其上，表示該工資七
      萬元確由曾羅慶受領無誤，而偽造曾羅慶向上允公司領得
      七萬元工資之私文書，足生損害於曾羅慶及上允公司。復
      由陳新有將上開工資所得扣繳憑單卡透過不知情之洪清德
      轉交予不知情之上允公司會計人員，使該會計人員誤認該
      七萬元薪資係由曾羅慶具領，於八十一年一月間將曾羅慶
      於八十年六至十二月領取上允公司薪資七萬元之不實事項
      登載於其業務上制作之各類所得扣繳暨免扣繳憑單上，上
      允公司隨後於八十一年二、三月間於所得稅申報期間提出
      上開不實之各類所得扣繳暨免扣繳憑單而行使之，使稅捐
      機關據以核定曾羅慶之稅款，陳新有並藉此虛報自己所得
      為曾羅慶薪資所得之詐術逃漏八十年度綜合所得稅一萬零
      五百八十元。嗣經本院於八十五年五月九日認定被告係與
      陳新有共犯刑法第二百十六條、第二百十條行使偽造私文
      書罪及稅捐稽徵法第四十一條之罪，且上開二罪有牽連犯
      關係，而從一重之行使偽造私文書罪處斷，判處被告有期
      徒刑八月確定，此有本院八十四年度上更（一）字第九八
      八號判決、本院被告全國前案紀錄表等件附卷可證。
（二）又被告於八十二年間任「台二鋼鐵有限公司」（下簡稱台
      二公司）之代工工頭，明知沈秀芬於八十一年間並未自台
      二公司領得薪資二十萬元，為順利向台二公司領取工程報
      酬二十萬元，竟於八十一年十二月三十一日，持不詳方法
      所取得之沈秀芬所遺失國民秀芬」簽名及指印之署押各一
      枚於切結書上之「立切結書人簽章」欄，而偽造沈秀芬名
      義屬收據性質之私文書，持以向台二公司領取約定薪資而
      行使之，台二公司會計即將沈秀芬列為所得人，於八十二
      年年初向財政部臺灣省北區國稅局申報，足生損害於稅捐
      稽徵機關對於稅捐稽徵之正確性及沈秀芬；於同年間，被
      告另為「汛達工程有限公司」（下稱汛達公司）之代工工
      頭，明知陳俊明於八十一年間並未由汛達公司取得薪資所
      得二十四萬元，為順利向汛達公司領取代工報酬，復承前
      之概括犯意，於八十一年底至八十二年初某日，持不詳方
      法取得、陳俊明遺失之國民偽造「陳俊明」印文十三枚於
      表彰領取薪資屬私文書性質之汛達公司八十一年度薪資表
      上領款蓋章欄及簽名欄，並偽造「陳俊明」簽名及指印之
      署押各一枚，虛偽記載陳俊明自八十一年一月至十二月，
      按月向汛達公司領取薪資二十四萬元，而偽造陳俊明名義
      屬收據性質之私文書，持以行使向汛達公司會計領取約定
      薪資，汛達公司會計即將陳俊明列為所得人，於八十二年
      初持向財政部臺北市國稅局申報，而行使偽造私文書，足
      生損害於稅捐稽徵機關對於稅捐稽徵之正確性及陳俊明。
      其上開行為，復經臺灣板橋地方法院認定被告係犯刑法第
      二百十六條、第二百十條行使偽造私文書罪，而判處有期
      徒刑六月確定，此亦有臺灣板橋地方法院九十二年度訴緝
      字第六七號、本院被告全國前案紀錄表等件附卷可憑。
四、再查：
（一）被告甲○○於原審對其提供人頭、偽造他人署押表示領取
      薪資之意，提供他人為不實申報稅捐之用等情坦承不諱，
      復於原審訊問時供述：「（問：八十至八十二年連續三年
      幫人找人頭？）是的，因為公司欠人，就叫人去給他報稅
      ，我就到三重公園、萬華那邊找，報二十萬給三千元」、
      「（問：老闆找你找人來報工資時，這些老闆是否知道報
      工資的人並未實際工作？）知道，這些老闆就是要買人頭
      的」、「（問：這些用人頭申報工資的公司得到什麼好處
      ？）公司這樣一定可以省稅」、「（問：是否幫忙逃漏稅
      捐？）第一年不太知道，後來就知道了」等語（見原審卷
      九十三年十二月八日訊問筆錄），是以被告冒用張增光、
      王張明、楊正漢名義偽造渠等之署押於工資所得扣繳憑單
      等會計憑證上，表示渠等收受薪資之意，復將上開工資憑
      證交由上允公司、合興公司、協源公司與端儀公司之負責
      人製作不實之各項所得扣繳暨免扣繳憑單，並持以向稅捐
      機關申報所得稅，而使得前揭公司得以此方式逃漏稅捐，
      足生損害於張增光、王張明、楊正漢及稅捐稽徵機關對於
      稅捐稽徵之正確性，其所為係犯刑法第二百十六條、第二
      百十條行使偽造私文書罪、稅捐稽徵法第四十三條幫助納
      稅義務人以詐術或其他不正當方法逃漏稅捐罪、修正前商
      業會計法第六十六條第一款以明知為不實事項而填製會計
      憑證罪（與公司負責人共犯），且上開數罪有牽連犯關係
      而應從一重以行使偽造私文書論處。公訴人於本件起訴事
      實雖未提及前揭公司之負責人知悉並容認被告之犯行，然
      此部分或屬犯罪事實之更正或補充，且未經起訴之部分與
      公訴人已起訴部分有裁判上一罪關係，自為起訴效力所及
      ，仍無礙被告上開犯行之認定。惟被告上開於八十年間偽
      造張增光署押等行使偽造私文書犯行，與被告前揭經本院
      以八十四年度上更（一）字第九八八號判決有期徒刑八月
      所認定之犯行，均係在八十年間為之，就行使偽造私文書
      犯行部分，所犯係構成要件相同之罪名，顯係基於概括犯
      意反覆為之，應依連續犯規定論以一罪，另就稅捐稽徵法
      第四十三條、修正前商業會計法第六十六條第一款之罪部
      分，復有牽連犯之裁判上一罪關係，是本件被告八十年間
      部分犯行，應為前案確定判決效力所及。
（二）公訴人上訴意旨指摘「本件被告係為協助他人逃漏稅之行
      為，係隨機不特定之行為，而逃漏稅犯罪之正犯出現和本
      件被告共同犯罪後才有成立犯罪可能，從而原審判決將本
      署起訴事實和已經判決之前案混認同一案件，無論在犯罪
      手法、共同正犯、犯罪地點等均非一致，更不符新修刑法
      致濫用連續犯等裁判上一罪之公平量刑精神」云云。惟查
      ：公訴人所稱新刑法修正固有刪除連續犯之規定，雖已經
      九十四年一月七日立法院三讀通過，然查該法係於九十五
      年七月一日正式施行，基於法律不溯及既往原則，自無公
      訴人所謂濫用連續犯等裁判上一罪之公平量刑精神等情。
      再者，連續犯之成立，除行為人主觀上須基於一個概括之
      犯意外，客觀上須先後數行為，逐次實施而具連續性，侵
      害數個同性質之法益，其每一前行為與次行為，依一般社
      會健全觀念，在時間差距上，可以分開，在刑法評價上，
      各具獨立性，每次行為皆可獨立成罪，構成同一之罪名，
      且連續犯之所謂出於概括犯意，必須其多次犯罪行為，自
      始均在行為人主觀一個預定犯罪計劃以內，始足當之，此
      有最高法院８８年台上字第３２９５號判例及７０年台上
      字第６２９６號判例可資參照。本件被告係自八十年間開
      始為不同之公司、包商尋找人頭報稅，以幫助渠等逃漏稅
      捐，且被告因上開行為，每年約可賺取三十萬元報酬等情
      ，業據被告於原審陳述明確（見原審卷九十三年十二月八
      日訊問筆錄）；且被告亦自承：八十一年的時候，其即已
      想過若之後有其他公司請其為同樣行為，其即會繼續去做
      ；八十一年、八十二年間之犯行是基於概括犯意為之等語
      （見上開訊問筆錄）；而衡諸常情，被告於八十年間即已
      因其提供人頭供他人報稅之犯行獲取相當利益，是其於八
      十一年間初為與八十年間相同態樣之犯行時，其日後因不
      同公司請求而再引發之犯行，已在其主觀上所認知之犯罪
      計畫內，而為其概括犯意所及，雖被告之犯罪時間大體上
      均以一年為間隔，惟此乃因申報稅捐係每年度為之，一年
      度一次，故就被告所為之犯行性質觀之，其八十一、八十
      二年間之犯行，仍可認定係本於概括犯意反覆為之，而應
      論以連續犯，是公訴人上訴指摘「原審判決將本署起訴事
      實和已經判決之前案混認同一案件」云云，容有誤會。又
      被告八十一年間偽造沈秀芬、陳俊明署押於切結書、薪資
      表等工資憑證上，並持以向台二公司、汛達公司行使之犯
      行，業據臺灣板橋地方法院認定被告觸犯刑法第二百十六
      條、第二百十條行使偽造私文書罪而判處有期徒刑六月確
      定，業如前述，而被告本件起訴八十一年、八十二年間之
      犯行，與上開案件，具有牽連犯及連續犯之裁判上一罪關
      係，是亦為該案判決效力所及。
（三）綜上論述，本件被告被訴犯行，均為他案確定判決效力所
      及，揆諸前揭說明，原審不經言詞辯論逕為逾知免訴之判
      決，核無不合，公訴人上訴意旨指摘原判決不當，為無理
      由，應予駁回。並不經言詞辯論為之。
據上論斷，應依刑事訴訟法第368條、第372條，判決如主文。
中　　華　　民　　國　　94　　年　　2 　　月　　22　　日
　　　　　　　　　臺灣高等法院刑事第五庭
                      審判長法　官  房  阿  生
　　　　　　　　　　　　    法　官  雷  元  結
　　　　　　　 　 　　　　　法　官  蔡  光  治
以上正本證明與原本無異。
如不服本判決，應於收受送達後十日內向本院提出上訴書狀，其
未敘述上訴之理由者並得於提起上訴後十日內向本院補提理由書
（均須按他造當事人之人數附繕本）。
                            書記官  陳  韋  杉
中　　華　　民　　國　　94　　年　　2 　　月　　24　　日
